【裁判字號】    89,上易,1102
【裁判日期】    890816
【裁判案由】    妨害自由
【裁判全文】
臺灣高等法院高雄分院刑事判決                  八十九年度上易字第一一二號
    上訴人  台灣高雄地方法院檢察署檢察官
    被  告  甲○○
右上訴人因被告妨害自由案件，不服臺灣高雄地方法院八十九年度易字第五九五號中
華民國八十九年五月二十六日第一審判決（起訴案號：臺灣高雄地方法院檢察署八十
八年度偵字第一九五六六號），提起上訴，本院判決如左：
    主  文
上訴駁回。
    理  由
一、公訴意旨略以：被告甲○○夥同林士庭（未經告訴），基於共同之犯意聯絡，於
    民國八十八年二月六日夜間九時許，因被告前與告訴人乙○○之弟黃耀南有車禍
    之債務糾紛，被告及林士庭二人竟未經告訴人之許可，私自拉開告訴人住宅之大
    廳房門，而共同無故侵入高雄市○○區○○路三五七號告訴人之住宅內，強行欲
    與告訴人協商車禍損害賠償事宜，雖經告訴人多次請求離去，被告及林士庭仍不
    離去，迄停留約半小時後，嗣因告訴人以電話報警後，被告及林士庭始行離去，
    因認被告涉有刑法第三百零六條第一項之無故侵入住宅罪嫌云云。
二、按犯罪事實，應依證據認定之，無證據不得推定其犯罪事實；又不能證明被告犯
    罪者，應諭知無罪之判決，刑事訴訟法第一百五十四條、第三百零一條第一項定
    有明文。另按刑事訴訟法上所謂認定犯罪事實之證據，係指足以認定被告確有犯
    罪行為之積極證據而言，如未能發現相當證據或證據不足以證明，自不能以推測
    或擬制之方法，以為裁判基礎，最高法院二十九年上字第三一○五號及四十年台
    上字第八十六號分別著有判例；又認定不利於被告之事實，須依積極證據，苟積
    極證據不足為不利被告之認定時，即應為有利於被告之認定，更不必有何有利之
    證據，亦有最高法院三十年上字第八一六號判例可資參照。又按刑法第三百零六
    條第一項及第二項無故侵入住宅罪之所謂「無故」，係指行為人無正當理由而言
    ；所謂「正當理由」者，並不以法律有明文為限，即在習慣上、道義上所許可者
    ，而無悖於公序良俗者，均包含之；所謂「公共秩序」者，乃社會生活之一般要
    求，「善良風俗」者，則為當時一般國民之道德觀念。又居住人承諾之意思，不
    以明示為必要，倘在習慣或道德上所容忍之範圍內，亦無不可，如未經明示拒絕
    ，即得推定有默示承諾，而承諾之範圍，應依社會通念綜合判斷。故若行為人已
    取得居住者之允諾（含默示允諾）才進入屋內，或進入之初已取得居住者之允諾
    （含默示允諾）才進入屋內，嗣後雖經居住者退去之要求，若原正當理由尚存續
    中，而有所留滯，且滯留情節亦未逾一般社會觀念容許範圍，仍非可遽謂為無故
    ，自不構成該罪。
三、訊據被告甲○○矢口否認有前揭無故積極或消極侵入住宅之犯行，辯稱：伊向林
    士庭租車，與告訴人乙○○之弟黃耀南發生車禍，一開始林士庭有出面與告訴人
    協調，但告訴人一直討價還價，所以協調不成，當天我與林士庭去找告訴人，事
    前有先打電話連絡告訴人說我們要去找他，進入告訴人家後，約十幾分鐘後，告
    訴人叫我們離開，我們有馬上離開，我沒有妨害自由等語，又訊據證人林士庭於
    原審調查中結證稱：被告駕駛向我租的車子與告訴人發生車禍要協調，所以才會
    去告訴人家裡，當時告訴人家中一樓大門是三片鐵門，有開一片，我們事先有打
    電話通知告訴人，到現場時，告訴人已在一樓，我們就進入了，在該處約停留十
    分鐘左右，告訴人沒有趕我們出去，只就車禍事情協調，是我有抽菸，不小心把
    菸蒂掉到地上，告訴人就藉故趕我們出來，我們有馬上離開，我們還在門口等，
    是告訴人表示要叫警察，約幾分鐘後，我們就離開了等語（原審卷第二十二及二
    十三頁），核與被告所前開辯情節相符。另依告訴人於原審陳稱：「一開始我沒
    有明確表示要被告及證人離去，後來有談論車禍之事，言詞上就發生口角，氣氛
    不是很好，就要求他們離去」等語，姑不論被告事前先行電話告知欲尋訪告訴人
    一節是否實情，仍足認告訴人於被告前來尋訪時，面對被告進入屋內時之態度，
    並未積極排拒，顯現有所消極默許，其後確然亦就車禍賠償之事，雙方進行協談
    （按告訴人自承被告與告訴人之弟黃耀南確因車禍事件發生糾紛，現於原審高雄
    簡易庭審理中），且談判賠償之事，除非有語言、行動脅迫於先，否則談判之一
    方主動尋訪要求談判，且於未獲明顯拒絕情況下即進入對方屋內，依一般通念尚
    屬可接受之事，是本件被告進入告訴人宅內進行談判車禍賠償事宜，尚屬符合正
    當理由，並獲有告訴人默許，即非無故侵入住宅無訛，被告上開所辯，應堪採信
    。又依告訴人於本院陳稱：「：：談判過程中，我認為沒有必要再談下去，先後
    有三、四次請他們回去，他們仍不願回去，試圖要與我談」云云，是告訴人嗣後
    固因不耐請被告離去，其原因起於雙方協調談判過程中，雙方溝通結果不如告訴
    人所願，而為情緒話語，實非出於維護其住居安寧之目的，否則不會多次回應被
    告，且被告見告訴人多次協調不成而仍回應，基於為促使協調達成一定結果，而
    非出於擾亂告訴人住居安寧之目的，依現今社會通念及道德觀念，尚難謂非有正
    當理由，且嗣後亦係由經被告主動離去，若非滯留時間異常，造成告訴人住居安
    寧受侵害程度，若輕易允告訴人所指陳被告擾亂其住居安寧為成立，客觀上尚有
    權利濫用之虞，是故衡量本件案發之原因背景，對於被告之行為不加以處罰，尚
    不違背法規範及國民之法感。綜上所述，被告之侵入住宅行為，尚與刑法第三百
    零六條第一項及第二項之「無故」侵入住宅罪構成要件未合，因此，被告是否受
    告訴人離去之要求而仍滯，並不影響本罪之認定。此外，本院復查無其他積極證
    據，足資證明被告有何無故積極或消極侵入住宅之犯行，自屬於不能證明被告犯
    罪。原審法院據此諭知被告無罪，於法並無不合，原審檢察官承告訴人聲請意旨
    猶執陳詞以為上訴，指摘原決不當，即無理由，應予駁回。
據上論斷，應依刑事訴訟法第三百六十八條，判決如主文。
本案經檢察官林炎昇到庭執行職務。
中    華    民    國     八十九     年       八       月     十六   日
                              臺灣高等法院高雄分院刑事第八庭
                                  審判長法官  郭雅美
                                        法官  莊飛宗
                                        法官  洪兆隆
右正本證明與原本無異。
不得上訴。
                                      書記官  葉淑華
中    華    民    國     八十九     年       八       月    十八    日
                                                                 Ｊ


司法院資訊處製作；財團法人民間司法改革基金會備份。
